【裁判字號】    93,重訴,198
【裁判日期】    950626
【裁判案由】    清償債務
【裁判全文】
臺灣桃園地方法院民事判決             93年度重訴字第198號
原      告    財團法人國防工業發展基金會
法定代理人    甲  ○
訴訟代理人    蔡朝安律師
              幸大智律師
              朱瑞陽律師
被      告    全特技術工業股份有限公司
法定代理人    戊○○
被      告    辛○○
被      告    丙○○
被      告    乙○○
被      告    己○○○    屏東.
兼上列一人
訴訟代理人    戊○○      住同.
被      告    丁○○      住臺.
上列一人
訴訟代理人    王振志律師
上開當事人間請求清償債務事件，於民國95年6 月5 日言詞辯論
終結，本院判決如下：
    主      文
被告應連帶給付原告新臺幣貳億玖仟捌佰陸拾肆萬伍仟壹佰柒拾
元。
訴訟費用由被告連帶負擔。
本判決於原告以新臺幣壹億元供擔保後，得假執行；但被告如以
新臺幣貳億玖仟捌佰陸拾肆萬伍仟壹佰柒拾元預供擔保，得免
假執行。
    事實及理由
甲、原告主張：(一)原告與被告全特技術工業股份有限公司（下稱
    全特公司）為債務清償一事，曾於民國86年12月1 日簽訂「
    債款償還合約書」（下稱系爭合約書），由被告戊○○、辛○○、丙○○、乙○○、己○○○、丁○○擔任被告全特公
    司之連帶保證人，於被告全特公司違約時，應就該公司應償
    還債務之80﹪內負連帶清償責任。依系爭合約書之約定，被
    告全特公司應清償債權人即原告「貸款本金」新臺幣（下同
    ）341,569,451 元，「積欠利息」128, 051,306元，並以分
    期加計利息之給付方式按期清償。惟被告全特公司於89年9
    月起即未依約清償債務，經原告多次與被告全特公司暨連帶
    保證人即被告戊○○、辛○○、丙○○、乙○○、己○○○
    、丁○○等協調還款事宜，均未獲結論。截至94年12月1 日
    止，被告全特公司應償還之債款本金、利息、違約金為
    373,306,467 元，依系爭合約書約定，被告應連帶給付前開
    債務80﹪範圍即298,645,173 元；(二)原告所屬之工作人員暨
    委任之代理人均僅被授權與被告全特公司暨其連帶保證人協
    商債務清償方案，於屢次協商之際，均再三強調所有債務強
    方案均應經過原告之董事會同意，始屬適法，然兩造對於債
    務清償方案並未有任何共識，自無從提交原告之董事會同意
    ，故兩造間未就債務清償有達成任何合意之事實；(三)系爭合
    約書第3 條約定「如甲方清償有困難時，得洽請乙方議定合
    理股價受讓部分股權抵償。」係指被告全特公得洽請乙方議
    定合理價格受讓股權，然對此項償務清償方法，原告有權拒
    絕同意，經兩造多次協議，原告已明確表明不擬承受被告全
    特公司之股權；(四)經國號戰機由原來計劃生產250 架縮減為
    130 架一事，早在系爭合約簽訂前之81年10月，因國防部購
    得F-16及幻象2000-5型戰機時即已決定；(五)原告就被告全特
    公司「貸款本金」除給予3 年寬限期，寬限期內亦僅按年利
    率2 ﹪計算利息，其後4 至9 年之年利率為百分之5.5 ﹪，
    10至12年之年利率為7 ﹪，13至15年之年利率為7.5 ﹪，且
    就86年12月前之原積欠利息，同意自第4 年起按季平均結付
    攤還，不另計息，條件甚為優厚。而現行被告等應負擔之利
    率5.5 ﹪，相較於民法第203 條之法定年利率5 ﹪僅高約
    0.5 ﹪，難謂系爭合約書之約定利率有任何不合理或顯失公
    平之處等語，並聲明：被告應連帶給付原告298,645,173 元
    ：願供擔保請准宣告假執行。
乙、被告全特公司、戊○○、己○○○、辛○○、乙○○則以：
    被告全特公司係20年前為建立國防工業而在原告主導鼓勵下
    成立，為行政院自立小組多次開會通過之策略性輔導之民間
    國防工業，為生產經國號戰機（ＩＤＦ）之關鍵性零組件而
    成立，成立初期國防部曾經答應全力提供財務支援，嗣後政
    府將原來承諾戰機自製改為外購（包括Ｆ16及幻象戰鬥機）
    ，自製之IDF 戰機從原計畫的250 架減產製130 架，並延展
    建造時程，使被告全特公司業務無法依原定計畫發展而致虧
    損。而原告於77年至86年間曾積極主導或主持被告全特公司
    ，為被告全特公司股東中唯一因投資獲得收益之股東，其應
    為目前龐大債務負大部分責任。被告戊○○、己○○○、辛○○、乙○○因相信原告前董事即庚○○將軍於董事會時口
    頭強調，原告為被告全特公司主要股東，被告戊○○、己○○○、辛○○、乙○○等人為連帶保證人，僅是形式上的作
    法，日後不會遭強制執行或負連帶保證責任。遑論多數連帶
    保證人參與被告全特公司時，原告所列之債務大多已存在，
    連帶保證人未從這些債務中得到任何利益，若由連帶保證人
    為這些債務負責，情理上確屬不宜。且原告與被告全特公司
    於債務償還協商時，原告同意被告全特公司將抵押之土地、
    廠房作價抵償，原告卻不接受鑑價結果，故意延宕第三家之
    鑑價程序。原告本應先向被告全特公司請求清償債務，如無
    法達到債務清償之目標，再對被告全特公司之土地、廠房實
    行抵押權，最後才可向連帶保證人請求清償。又原告為國家
    發展國防工業之主要法人，而非一般金融機構，卻長期以相
    當高之利率即年利率5.5 ﹪，向為國防任務所成立民間策略
    性國防工業即被告全特公司強求償還高利率之利息，是不合
    乎常理等語作為抗辯，並聲明：駁回原告之訴及假執行之聲
    請；如受不利之判決，願供擔保請准宣告免為假執行。
丙、被告丁○○則以：(一)按「權利之行使，不得違反公共利益，
    或以損害他人為主要目的；行使權利、履行義務，應依誠實
    及信用方法。」民法第148 條訂有明文。經查. 被告全特公
    司對於原告所列之債務早已將機具設定抵押權於原告，於簽
    立系爭合約書時並依第4 條將土地、廠房重新鑑價後再設定
    抵押權於原告，原告之債權顯已足獲確保。惟原告不行使對
    被告全特公司土地廠房之抵押權獲償，任令延宕，又拒絕被
    告依系爭合約書第3 條規定以股票抵償債務，竟對所有連帶
    保證之被告所有財產悉予查封抵押，以謀取不應計算之利息
    與違約金利益。且兩造自89年至93年6 月間已進行債務如何
    清償之協商，至少達成被告全特公司土地、廠房鑑價移轉原
    告抵償（一部或全部）債務之協議，而未付諸履行乃因原告
    內部董事會議舉棋不定與人事更異所致。又被告丁○○自始
    未參與被告全特公司之經營，而原告所稱之債務又原本存在
    ，非被告丁○○入股後始發生，而被告全特公司營運虧損復
    為原告所一手主導所致，該債務之形成原告亦本應負最大責
    任。被告本諸清償誠意前後花費長達4 、5 年時間與原告協
    商，最後始知悉原告非意在儘速從被告全特公司之一切資產
    行使抵押獲償或受讓資產抵償，乃係要求被告丁○○全部承
    擔被告全特公司債務並繼續經營已無實益之全特公司，併配
    合原告解決被告全特公司懸而未決之勞工問題，豈能歸責被
    告無意清償？(二)原告委託之普華商務法律事務所（下稱普華
    事務所）曾於92年1 月10日傳真意向書（稿）予被告丁○○
    及全特公司，該行為自屬債務清償方式之「要約」，被告丁○○於93年3 月11日依照該意向書之內容予以同意，並簽名
    後傳回予原告已為「承諾」，是該意向書（稿）第2 條財產
    鑑價事宜第3 點鑑價抵償之計算方式約定，關於土地、廠房
    、機具設備、智慧財產權等如何鑑價及抵償債務之約定已經
    合致。(三)「契約成立後，情事變更，非當時所得預料，而依
    其原有效果顯失公平者，當事人得聲請法院增減其給付或變
    更其原有效果。」、「約定之違約金額過高者，法院得減至
    相當之數額。」民法第227 條之2 、第252 條分別定有明文
    。承前所述，被告全特公司因原告之實質主管機關國防部國
    防政策之丕變，致被告全特公司因而虧損，而被告丁○○出
    資入股被告全特公司承受系爭債務之保証責任，乃兼顧國家
    國防利益，從未介入原告主導經營被告全特公司，且國防部
    政策之情事變更，又非被告入股與保証當時所得預料。另近
    數年之利率甚低，然系爭合約書所約定之利率甚高，而系爭
    合約書之違約金約定，誠屬過高，一併請鈞院予以酌減等語
    作為抗辯，並聲明：駁回原告之訴及假執行之聲請；如受不
    利之判決，願供擔保請准宣告免為假執行。
丁、被告丙○○陳稱略以：不爭執系爭合約書之真正等語，並聲
    明：駁回原告之訴。
戊、得心證之理由：
  一、被告丙○○經合法通知未於最後言詞辯論期日到場，核無
      民事訴訟法第386 條所列各款情形，爰依原告之聲請，由
      其一造辯論而為判決。
  二、按訴狀送達後，原告不得將原訴變更或追加他訴。但擴張
      或減縮應受判決事項之聲明者，不在此限，民事訴訟法第
      255 條第1 項第3 款定有明文。本件原告起訴時請求：被
      告應連帶給付原告180,389,597 元及利息、違約金，嗣將
      屆期之利息、違約金計入請求金額而變更聲明，繼又因分
      次清償之債務屆至而擴張聲明，於94年6 月28日言詞辯論
      程序中變更聲明為：被告應連帶給付274,302,71 5元。另
      於94年11月17日以書狀請求被告連帶給付298,645,173 元
      ，核原告所為屬擴張應受判決事項之聲明，揆諸前揭法條
      規定，應予准許。
  三、兩造不爭執事實：
    (一)兩造於86年12月1 日間簽訂系爭合約書，由被告戊○○、
      辛○○、丙○○、乙○○、己○○○、丁○○於被告全特
      公司所負債款80﹪範圍內負連帶清償責任。
    (二)被告全特公司自88年9 月起即未依系爭合約書按期還款，
      兩造就債務予以協商
  四、兩造是否達成被告全特公司資產移轉予原告抵償協議等：
    (一)被告全特公司固曾提出以被告全特公司現有土地廠房抵償
      債款之紓困方案，原告亦表示願進行協商等情，有被告全
      特公司90年5 月7 日陳情書、90年7 月7 日90全字第011
      號函、90年8 月15日90全字第014 號函及原告90年5 月18
      日（90）基金字第053 號函、90年8 月13日（90）基金字
      第101 號函附卷可按（見本院卷一第96頁至第103 頁）。
      而原告與被告全特公司於91年1 月23日之會議上雖達成初
      步結論略以：被告全特公司依普華商務法律事務所91年1
      月18日代原告所發函件之要求，於91年1 月28日召開董事
      會討論決定之。被告全特公司董事會將前開函內所要求之
      條件討論，經董事會同意通過後，由被告全特公司檢具該
      函所要求文件等，於91年1 月28日與原告簽訂意願書；被
      告全特公司與原告簽訂協議書後，雙方應另覓鑑定公司就
      鑑定標的為鑑定等語（見本院卷一第108 頁）。惟查：
    1.原告為法人之組織，依其章程第6 條及第12條規定兩造間
      債務之處理必須由原告之董事會同意始得執行事務，而執
      行長係承董事會或董事長之命處理日常事務，如董事會或
      董事長未有任何之指示，執行長並未具有對外代表之權，
      而原告所屬之工作人員暨委任之代理人均僅被授權與被告
      全特公司暨其連帶保證人協商債務清償方案，負責將協商
      結果作成提案提交董事會討論，原告委任協商之人尚無同
      意債務清償方案之權責，經證人呂民瞻結證在卷。本件參
      與上開協商者既為呂民瞻，且其又無代表原告同意清償方
      案之權限，則上開結論尚不能拘束原告。
    2.另被告全特公司雖於90年1 月28日召開董事會討論原告提
      出之條件，但最後結論並未全部同意原告提出之條件，此
      對照普華商務法律事務所90年1 月18日（91）普字第0118
      -1號函所載內容（見本院卷一第106 頁背面至第107 頁背
      面）及被告全特公司董事會紀錄所附意向書內容（見本院
      卷二第65頁至69頁）即明，證人呂民瞻亦證稱略以：因被
      告全特公司董事會討論結果未同意91年1 月23日之結論，
      故原告未為回覆等語，被告全特公司既未同意原告所提條
      件而未於91年1 月28日簽訂意願書，縱認原告曾同意91年
      1 月23日結論，則原告亦無與被告全特公司另覓鑑定公司
      就鑑定標的為鑑定以抵償債務之義務。
    3.又雙方嗣後因立法委員林郁方之協調，固又另行擬定處理
      方式並做成紀錄，其中除不動產及智慧財產權鑑價事項外
      ，有關債務處理之其他事項回歸91年1 月23日會議結論及
      原告於是日提示之意向書所揭露之原則辦理，紀錄內並特
      別載明須經原告董事會同意後再行簽訂意願書（見本院卷
      一第114 頁背面）。惟嗣後被告公司並未同意上開意向書
      所載原則，此觀諸王振志律師事務所92年4 月27日函檢送
      之附件、92年4 月22日會議紀錄及92年5 月14日會議紀錄
      至明（見本院卷一第121 頁至第126 頁），且被告亦未主
      張、證明原告之董事會已經決議同意上開處理方式，是被
      告主張原告已經同意被告以不動產抵償債務云云，即非可
      採。
    (二)又系爭合約書第3 條係約定：「積欠利息」部分，前列寬
      限期間亦暫不給付，甲方應自第4 年起，分12年按季平均
      結付攤還，但不另計息，如甲方清償有困難時，得洽請乙
      方議定合理股價受讓部分股權抵償等語。準此足認上開清
      償有困難時得洽請受讓股權抵償之約定，僅適用於利息清
      償有困難時，被告主張上開約定亦及於本金之清償乙節，
      即非可採。次依公司法規定，股份有限公司除法律另有規
      定者外，不得收買其股份。是本件所謂得以股權抵償者，
      應指本件債務之連帶保證人得洽請以其所持有股權抵償而
      言，是所謂清償有困難，自應指債務人及連帶保證人均有
      清償之困難而言。查原告所為本件請求，其中利息部分之
      金額為227,431,545 元（61,893,955＋165,537,590 ＝
      227,431,545） ，而被告丁○○所供假扣押反擔保之股票
      價值以93年7 月7 日收盤價計算已達358,320,000 元，有
      其提出明細表可按（見本院卷三第190 頁），準此，難認
      被告丁○○於上開利息之清償有困難，此外，其餘連帶保
      證人亦未主張、證明其於本件利息之清償有何困難，則被
      告主張其得以股權抵償云云，亦非可採。
  五、本件債務清償是否有情事變更原則適用：
      按民法第227 條之2 所謂因情事變更，法院應為增減給付
      或變更其他原有效果之判決者，以法律行為成立後，因不
      可歸責於當事人之事由致情事變更，非當時所得預料，而
      依其原有效果顯失公平為要件。如於法律行為成立時，即
      預見情事將有變更，雙方對之應如何調整給付，有所約定
      者，自無該條項規定之適用。經查，因國防部81年10月購
      得F-16及幻象2000-5型戰機，而決定將原來生產250 架經
      國號戰機之計劃，縮減為130 架，此係在兩造86年12月1
      日簽訂系爭合約書前已存在之事實，且見載於新聞紙報導
      ，有IDF 戰發展沿革、剪報資料可參，被告等人於簽訂系
      爭合約時對攸關全特公司營運之經國號戰機減產資訊，應
      當知之綦詳，故難謂兩造簽訂系爭合約書之法律行為成立
      後，有不可歸責於被告之事由致情事變更。再者，系爭和
      約書中關於利息之約定，於寬限期限內之利息僅有原貸款
      本金計息，利率為2 ﹪，而被告現在所應負擔之利息亦僅
      為年息5.5 ﹪，相較於國內各大銀行現行基本放款利率年
      息7 ﹪或8 ﹪為低，有金融機構類別牌告存放款利率分析
      表可資對照，何況現行利率水準已處上揚階段。而利率之
      變動本屬常態，應為被告簽訂系爭合約書時所得預料，卻
      仍約明以定息方式計算利息，可見被告所稱因國防部將經
      國號戰機減產致被告全特公司產生虧損之主因及系爭和約
      書約定之利息顯過高之抗辯皆無情事變更原則之適用。
  六、再按約定之違約金額過高者，法院得減至相當之數額，固
      為民法第252 條所明定。惟此規定乃係賦與法院得依兩造
      所提出之事證資料，斟酌社會經濟狀況並平衡兩造利益而
      為妥適裁量、判斷之權限，非謂法院須依職權蒐集、調查
      有關當事人約定之違約金額是否有過高之事實，而因此排
      除債務人就違約金過高之利己事實，依辯論主義所應負之
      主張及舉證責任。況違約金之約定，為當事人契約自由、
      私法自治原則之體現，雙方於訂約時，既已盱衡自己履約
      之意願、經濟能力、對方違約時自己所受損害之程度等主
      、客觀因素，本諸自由意識及平等地位自主決定，除非債
      務人主張並舉證約定之違約金額過高而顯失公平，法院得
      基於法律之規定，審酌該約定金額是否確有過高情事及應
      予如何核減至相當數額，以實現社會正義外，當事人均應
      同受該違約金約定之拘束，法院亦應予以尊重，始符契約
      約定之本旨。倘債務人於違約時，仍得任意指摘原約定之
      違約金額過高而要求核減，無異將債務人不履行契約之不
      利益歸由債權人分攤，不僅對債權人難謂為公平，抑且有
      礙交易安全及私法秩序之維護。經查，原告請求之違約金
      金額為2,843,458 元（3,554,322 ×80﹪＝2,843,458 ，
      元以下四捨五入），占原告請求金額298,645,174 元之比
      例，約僅1 ﹪，被告丁○○於簽訂系爭合約書時，知有違
      約金之約定，應受該違約金約定之拘束，衡諸一般經驗法
      則，違約金占債務金額之比例為1 ﹪應尚無顯失公平而有
      過高之情事，是以被告丁○○請求本院依上開法文酌減違
      約金，亦屬無據。
  七、被告雖抗辯原告行使權利違誠信原則云云。惟查兩造既無
      就債務清償方法達成合意，原告為確保原告之債權得已實
      現，遂先就系爭和約書之連帶保證人即被告全特公司、戊○○、己○○○、辛○○、乙○○、丁○○執行假扣押程
      序，未先就被告全特公司之土地、廠房實施抵押權，原告
      行使權利之方法未違反誠信原則，故被告抗辯稱原告應先
      就被告全特公司之土地、廠房實施抵押權之抗辯，是無理
      由。
  八、被告抗辯其等之所以簽訂系爭合約書，係聽信原告派在被
      告全特公司擔任董事之庚○○所為「簽訂合約僅是形式，
      不會有執行之虞」之言詞等語，但庚○○僅係原告所派擔
      任被告全特公司董事之人，並非當然有權代表原告之人，
      被告亦未主張、證明庚○○是原告之代表人或經原告授權
      為上開表示，是縱其曾為上開表示，其效力亦不及於原告
      ，原告自不受拘束。況且庚○○於本院95年4 月7 日訊問
      時亦證稱略以：當時可能是因為如果被告戊○○等人不擔
      任連帶保證人，原告的法務單位就不會同意締結合約，我
      並沒有說被告等人簽立擔任連帶保證人後，不會對他們執
      行等語（見本院卷三第86頁），是被告之上開抗辯即不可
      採。
  九、原告主張計至94年12月1 日被告辛○○、丙○○、乙○○
      、己○○○、戊○○、丁○○所負百分之80﹪之債務（含
      本金及屆期之利息、違約金）為298,645,173 元乙節，業
      據原告依系爭合約書約定提出計算表附卷可按（見本院卷
      一第176 頁至第182 頁、卷二第156 頁至159 頁、第255
      頁至第259 頁），堪信為真實。
  十、從而，原告依消費借貸及連帶保證之法律關係請求被告連
      帶給付298,645,173 元為有理由，應予准許。原告及除被
      告丙○○以外之被告均陳明願供擔保，聲請宣告假執行或
      免為假執行，合於法律規定，爰分別酌定相當之擔保金額
      宣告之；另被告丙○○部分，由本院依職權酌定相當擔保
      金額宣告之。
  十一、被告丁○○抗辯兩造於訴前已達成先行就被告全特公司
        之資產鑑價抵償合意，因而聲請囑託鑑定被告全特公司
        所有土地、廠房、機具、設備及智慧財產權等之價值，
        另鑑定被告全特公司股權等，惟兩造迄未就債務清償達
        成協議，且被告亦不得主張以股權抵償，已如前述，則
        本件自無就上開事項鑑定之必要，併此敘明。
己、訴訟費用負擔之依據：民事訴訟法第85條第2項。
中    華    民    國    95    年    6     月    26    日
                  民事第三庭  法  官  林望民
以上正本係照原本作成
如對本判決上訴，須於判決送達後20日內向本院提出上訴狀
中    華    民    國    95    年    6     月    26    日
                              書記官  曾建中


司法院資訊處製作；財團法人民間司法改革基金會備份。
